---
title: "Tugas-Pertemuan-4"
output: html_document
---

Nama: Aliyah Nadhratunnaim

NIM: G1401231087

# White Noise

Pembangkitan data berpola AR, MA, ARMA, dan banyak proses deret waktu lainnya diawali pembangkitan white noise.

```{r}
set.seed(1087)
wn <- rnorm(300)
ts.plot(wn)
```

# Proses MA(2)

## Pembangkitan Proses MA(2)

Dibangkitkan proses MA(2) dengan $θ_1=0.4$ dan $θ_2=0.6$ sebanyak 300 observasi.

```{r}
set.seed(1087)
ma <- wn[1:2]
```

### Pembangkitan Manual MA(2)

```{r}
for(i in 3:300){
   ma[i] <- wn[i] + 0.4 * wn[i - 1] + 0.6*wn[i-2]
}
ma
```

### Pembangkitan MA(2) dengan arima.sim

```{r}
set.seed(1087)
ma2 <- arima.sim(list(order = c(0,0,2), ma = c(0.4, 0.6)), n = 300)
ma2
```

## Karakteristik MA(2)

Untuk melihat karakteristik dari MA(2), digunakan data dari pembangkitan MA(2) secara manual.

### Plot Time Series

```{r}
ts.plot(ma)
```

Berdasarkan plot time series, terlihat bahwa data MA(2) yang dibangkitkan stasioner dalam rataan.

### Plot ACF

```{r}
acf(ma,lag.max = 20)
```

Berdasarkan plot ACF tersebut, terlihat bahwa plot ACF cuts off di lag kedua.

### Plot PACF

```{r}
pacf(ma) 
```

Berdasarkan plot PACF tersebut, terlihat bahwa plot PACF cenderung *tails off* dan membentuk gelombang sinus.

### Plot EACF

```{r}
TSA::eacf(ma)
```

Berdasarkan hasil EACF, pola segitiga muncul di (1,2) sehingga mengarah pada ARMA(1,2). Namun karena pada MA(2) juga terlihat cut-off yang jelas dan model ini lebih sederhana, maka MA(2) juga merupakan model yang sesuai.

## Scatterplot Antar Lag

### Korelasi antara Yt dengan Yt-1

```{r}
#Yt
yt_ma <- ma[-1]
yt_ma
```

```{r}
#Yt-1
yt_1_ma <- ma[-300]
yt_1_ma
```

```{r}
plot(y=yt_ma,x=yt_1_ma)
```

```{r}
cor(yt_ma,yt_1_ma)
```

Berdasarkan scatterplot tersebut, terlihat bahwa terdapat hubungan positif antara $Y_t$ dengan $Y_{t-1}$. Hal ini sesuai dengan teori yang ada:

Korelasi antara $Y_t$ dengan $Y_{t-1}$ dari hasil simulasi mendekati perhitungan teoritis yaitu:

$$
\rho_1 = \frac{\gamma_1}{\gamma_0} = \frac{\theta_1 + \theta_1 \theta_2}{1 + \theta_1^2 + \theta_2^2} = \frac{0.4+(0.4)(0.6)}{1+0.4^2+0.6^2}=0.421
$$

### Korelasi antara Yt dengan Yt-2

```{r}
#Yt
yt_ma2 <- ma[-c(1,2)]
yt_ma2
```

```{r}
#Yt-2
yt_2_ma <- ma[-c(299,300)]
yt_2_ma
```

```{r}
plot(y=yt_ma2,x=yt_2_ma)
```

```{r}
cor(yt_ma2,yt_2_ma)
```

Berdasarkan scatterplot tersebut, terlihat bahwa terdapat hubungan positif antara $Y_t$ dengan $Y_{t-2}$. Hal ini sesuai dengan teori yang ada:

Korelasi antara $Y_t$ dengan $Y_{t-2}$ dari hasil simulasi mendekati perhitungan teoritis yaitu:

$$ \rho_2 = \frac{\gamma_2}{\gamma_0} = \frac{\theta_2}{1 + \theta_1^2 + \theta_2^2} = \frac{0.6}{1+0.4^2+0.6^2}=0.395 $$

### Korelasi antara Yt dengan Yt-3

```{r}
#Yt
yt_ma3 <- ma[-c(1,2,3)]
yt_ma3
```

```{r}
#Yt-3
yt_3_ma <- ma[-c(298, 299,300)]
yt_3_ma
```

```{r}
plot(y=yt_ma3,x=yt_3_ma)
```

```{r}
cor(yt_ma3,yt_3_ma)
```

Berdasarkan scatterplot tersebut, terlihat bahwa cenderung tidak terdapat hubungan antara $Y_t$ dengan $Y_{t−3}$. Korelasi antara $Y_t$ dengan $Y_{t−3}$ hasil simulasi mendekati teori yang ada yaitu 0.

# Proses AR(2)

## Pembangkitan Proses AR(2)

Dibangkitkan proses AR(2) dengan $ϕ_1=0.5$ dan $ϕ_2=0.2$ sebanyak 300 observasi.

```{r}
set.seed(1087)
ar <- wn[1:2]
```

### Pembangkitan Manual AR(2)

```{r}
for (i in 3:300) {    
  ar[i] <- wn[i] + 0.5 * ar[i-1] + 0.2 * ar[i-2]
}
ar
```

### Pembangkitan AR(2) dengan arima.sim

```{r}
ar1 <- arima.sim(list(order=c(2,0,0), ar=c(0.5, 0.2)), n=300)
ar1
```

## Karakteristik AR(2)

Untuk melihat karakteristik dari AR(2), digunakan data dari pembangkitan MA(2) dengan arima.sim.

### Plot Time Series

```{r}
ts.plot(ar1)
```

Berdasarkan plot time series tersebut terlihat bahwa data cenderung stasioner pada rataan.

### Plot ACF

```{r}
acf(ar1)
```

Berdasarkan plot ACF tersebut terlihat bahwa plot ACF cenderung *tails off* dan cenderung membentuk pola grafik sinus.

### Plot PACF

```{r}
pacf(ar1)
```

Berdasarkan plot PACF tersebut, terlihat bahwa plot PACF *cuts off* pada lag kedua, sejalan dengan teori yang ada.

### Plot EACF

```{r}
TSA::eacf(ar1)
```

Berdasarkan hasil EACF, pola segitiga muncul di (1,1) sehingga mengarah pada ARMA(1,1). Namun karena pada AR(2) juga terlihat cut-off yang jelas dan model ini lebih sederhana, maka AR(2) juga merupakan model yang sesuai.

## Scatterplot Antar Lag

### Korelasi antara Yt dengan Yt-1

```{r}
#Yt
yt_ar <- ar1[-1]
yt_ar
```

```{r}
#Yt-1
yt_1_ar <- ar1[-300]
yt_1_ar
```

```{r}
plot(y=yt_ar,x=yt_1_ar)
```

Berdasarkan scatterplot tersebut, terlihat bahwa terdapat hubungan positif antara $Y_t$ dengan $Y_{t-1}$. Hal ini sesuai dengan teori yang ada

```{r}
cor(yt_ar,yt_1_ar)
```

Korelasi antara $Y_t$ dengan $Y_{t-1}$ dari hasil simulasi mendekati perhitungan teoritis yaitu:

$$
\rho_1 = \frac{\phi_1}{1 - \phi_2}=\frac{0.5}{1-0.2}=0.625
$$

### Korelasi antara Yt dengan Yt-2

```{r}
#Yt
yt_ar2 <- ar1[-c(1,2)]
yt_ar2
```

```{r}
#Yt-2
yt_2_ar <- ar1[-c(299,300)]
yt_2_ar
```

```{r}
plot(y=yt_ar2,x=yt_2_ar)
```

Berdasarkan scatterplot tersebut, terlihat bahwa terdapat hubungan positif antara $Y_t$ dengan $Y_{t-2}$. Hal ini sesuai dengan teori yang ada

```{r}
cor(yt_ar2,yt_2_ar)
```

Korelasi antara $Y_t$ dengan $Y_{t-2}$ dari hasil simulasi mendekati perhitungan teoritis yaitu:

$$
\rho_2 = \frac{\phi_1 \rho_1 + \phi_2}{1}
         = \frac{\phi_1^2}{1 - \phi_2} + \phi_2=\frac{0.5^2}{1-0.2}+0.2=0.5125
$$

### Korelasi antara Yt dengan Yt-3

```{r}
#Yt
yt_ar3 <- ar1[-c(1,2,3)]
yt_ar3
```

```{r}
#Yt-3
yt_3_ar <- ar1[-c(298,299,300)]
yt_3_ar
```

```{r}
plot(y=yt_ar3,x=yt_3_ar)
```

Berdasarkan scatterplot tersebut, terlihat bahwa terdapat hubungan positif antara $Y_t$ dengan $Y_{t-3}$. Hal ini sesuai dengan teori yang ada

```{r}
cor(yt_ar3,yt_3_ar)
```

Korelasi antara $Y_t$ dengan $Y_{t-3}$ dari hasil simulasi mendekati perhitungan teoritis yaitu:

$$
\rho_3 = \phi_1 \rho_2 + \phi_2 \rho_1=0.5(0.5125)+0.2(0.625)=0.38125
$$

# Proses ARMA(2,2)

## Pembangkitan Proses ARMA(2,2)

### Fungsi pembangkitan ARMA (secara manual)

```{r}
arma.sim <- function(n, macoef, arcoef){
  manum <- length(macoef)
  arnum <- length(arcoef)
  stopifnot(manum < n & arnum < n)
  
  wn <- rnorm(n, sd = 0.5)
  init <- max(manum, arnum)

  arma <- wn[1:init]
  for(i in {init+1}:n){
   mastart <- i - manum
   maend <- i-1
   arstart <- i - arnum
   arend <- i-1
   arma[i] <- sum(arcoef * arma[arstart:arend]) + sum(macoef * wn[mastart:maend])  + wn[i]
   }
  return(arma)
}
```

```{r}
#contoh untuk ARMA(2,2)
arma22 <- arma.sim(300, c(0.4, 0.6), c(0.5,0.2))

arma22 |> arima(c(2,0,2))
```

```{r}
set.seed(1087)

n <- 300
phi1 <- 0.4
phi2 <- -0.6
theta1 <- 0.5
theta2 <- 0.2

wn <- rnorm(n)

y.arma <- numeric(n)
y.arma[1:2] <- wn[1:2]   # nilai awal biar gak NA

for (i in 3:n) {
  y.arma[i] <- phi1 * y.arma[i-1] + 
               phi2 * y.arma[i-2] + 
               theta1 * wn[i-1] + 
               theta2 * wn[i-2] + 
               wn[i]
}

y.arma
```

```{r}
ts.plot(y.arma, main="Simulasi ARMA(2,2)")
```

### Pembangkitan ARMA(2,2) dengan arima.sim

```{r}
arma22 <- arima.sim(
  list(order = c(2,0,2), ar = c(0.5, 0.2), ma = c(0.4, 0.6)),
  n = 300
)
arma22
```

## Karakteristik ARMA(2,2)

### Plot Time Series

```{r}
par(mfrow = c(1, 2))
ts.plot(y.arma)
ts.plot(arma22)
```

Berdasarkan plot time series tersebut, terlihat bahwa model ARMA(2,2) cenderung stasioner dalam rataan

### Plot ACF

```{r}
par(mfrow = c(1, 2))
acf(y.arma)
acf(arma22)
```

Berdasarkan plot ACF tersebut, terlihat bahwa model ARMA(2,2) hasil simulasi memiliki plot ACF yang *tails off,* sesuai dengan teori yang ada.

### Plot PACF

```{r}
par(mfrow = c(1, 2))
pacf(y.arma)
pacf(arma22)
```

Berdasarkan plot PACF tersebut, terlihat bahwa model ARMA(2,2) hasil simulasi memiliki plot PACF yang *tails off*, sesuai dengan teori

### Plot EACF

```{r}
TSA::eacf(y.arma)
```

Berdasarkan hasil EACF, pola segitiga muncul di (2,1) sehingga mengarah pada ARMA(2,1).

```{r}
TSA::eacf(arma22) 
```

Berdasarkan hasil EACF, pola segitiga muncul di (1,2) sehingga mengarah pada ARMA(1,2).

## Scatterplot antar lag

### Korelasi antara Yt dengan Yt-1

```{r}
#Yt
yt_arma <- arma22[-1]
yt_arma
```

```{r}
#Yt-1
yt_1_arma <- arma22[-300]
yt_1_arma
```

```{r}
plot(y=yt_arma,x=yt_1_arma)
```

Berdasarkan scatterplot tersebut, terlihat bahwa terdapat hubungan positif antara $Y_t$ dengan $Y_{t-1}$. Hal ini sesuai dengan teori yang ada.

```{r}
cor(yt_arma,yt_1_arma)  
```

Untuk model ARMA(2,2):

$$
\gamma_0 = (1+\theta_1^2+\theta_2^2)\sigma^2 
           + \phi_1 \theta_1 \sigma^2 + \phi_2 \theta_2 \sigma^2 
           + \phi_1 \theta_1 \theta_2 \sigma^2=(1+0.4^2+0.6^2)\sigma^2+0.5(0.4)\sigma^2+0.2(0.6)\sigma^2+0.5(0.4)(0.4)\sigma^2=1.92\sigma^2
$$

$$
\gamma_1 = (\theta_1 + \theta_1\theta_2 + \phi_1 + \phi_1\theta_1)\sigma^2 
           + \phi_2 \gamma_0=(0.4+0.4(0.6)+0.5+0.5(0.4))\sigma^2+0.2(1.92\sigma^2)=1.724\sigma^2
$$

$$
\gamma_2 = \theta_2 \sigma^2 + \phi_1 \gamma_1 + \phi_2 \gamma_0=0.6\sigma^2+0.5(1.724\sigma^2)+0.2(1.92\sigma^2)=1.846\sigma^2
$$

$$
\gamma_3 = \phi_1 \gamma_2 + \phi_2 \gamma_1=0.5(1.846\sigma^2)+0.2(1.724\sigma^2)=1.2678\sigma^2
$$

Sehingga autokorelasi:

$$
\rho_1 = \frac{\gamma_1}{\gamma_0}=\frac{1.724\sigma^2}{1.92\sigma^2}=0.8979$$

### Korelasi antara Yt dengan Yt-2

```{r}
#Yt 
yt_arma2 <- arma22[-c(1,2)] 
yt_arma2
```

```{r}
#Yt-1 
yt_1_arma2 <- arma22[-c(299,300)] 
yt_1_arma2
```

```{r}
plot(y=yt_arma2,x=yt_1_arma2)
```

Berdasarkan scatterplot tersebut, terlihat bahwa terdapat hubungan positif antara $Y_t$ dengan $Y_{t-1}$. Hal ini sesuai dengan teori yang ada.

```{r}
cor(yt_arma2,yt_1_arma2)  
```

$$ 
\rho_2 = \frac{\gamma_2}{\gamma_0} = \frac{1.846\sigma^2}{1.92\sigma^2}=0.9614$$

### Korelasi antara Yt dengan Yt-3

```{r}
#Yt  
yt_arma3 <- arma22[-c(1,2,3)]  
yt_arma3
```

```{r}
#Yt-1  
yt_1_arma3 <- arma22[-c(298,299,300)]  
yt_1_arma3
```

```{r}
plot(y=yt_arma3,x=yt_1_arma3)
```

Berdasarkan scatterplot tersebut, terlihat bahwa terdapat hubungan positif antara $Y_t$ dengan $Y_{t-1}$. Hal ini sesuai dengan teori yang ada.

```{r}
cor(yt_arma3,yt_1_arma3)  
```

$$ \rho_3 = \frac{\gamma_3}{\gamma_0}=\frac{1.2678\sigma^2}{1.92\sigma^2}=0,66 $$
